【裁判字號】    94,訴,2030
【裁判日期】    950905
【裁判案由】    清償借款
【裁判全文】
臺灣臺中地方法院民事判決  94年度訴字第2030號
原告即反訴被告  甲○○
訴訟代理人      秦鴻宣  律師
被告即反訴原告  乙○○
上列當事人間請求清償借款事件，於中華民國９５年８月２２日
言詞辯論終結，本院判決如下：
    主    文
原告之訴及假執行之聲請均駁回。
訴訟費用由原告負擔。
確認反訴被告對於原告所有如附表所示建物，於民國九十年以普
字第三０二０一０號收件，民國九十年十月十八日設定登記，擔
保存續期間自民國九十年十月十六日起至民國九十一年十月十六
日止，權利價值新臺幣壹佰貳拾萬元，債權範圍全部之最高限額
抵押權，其所擔保之債權並不存在。
反訴被告應塗銷上開抵押權設定登記。
反訴訴訟費用由反訴被告負擔。
    事實及理由
一、本訴部分：
  (一)原告起訴主張：兩造原係朋友關係，被告自民國９０年初，
    即以女兒出嫁、購買房屋等為由，陸續向原告借款。嗣兩造
    於９０年１０月間會算，被告積欠原告新臺幣（下同）１５
    ０餘萬元，斯時被告並無可能一次償還借款，雙方遂協議以
    被告所購買附表所示建物，設定最高限額１２０萬元抵押權
    （下稱系爭抵押權）與原告，用以擔保前開所積欠債務，其
    餘不足部分原告折讓，是以兩造間之債務金額確定為１２０
    萬元，約定被告應於９１年１０月１６日前清償借款，惟屆
    期被告仍未清償，經原告於９３年１２月２１日發函催告，
    於９３年１２月２３日送達被告，被告迄未清償，爰本於消
    費借貸之法律關係，請求被告應給付原告１２０萬元，及自
    ９３年１２月２３日起至清償日止，按年息５％計算之利息
    ，並陳明願供擔保，請准宣告假執行。
  (二)被告則以：兩造於８８年至９１年間同居，並非單純之朋友
    關係，被告從未以女兒出嫁、購買房屋等為由，陸續向原告
    借款。同居期間，原告為向被告示好，自願贈與被告金錢，
    以支付同居生活費用，是原告所提出之金錢往來證據，均係
    原告主動贈與，並非被告向其借貸，附表所示建物，亦係原
    告自願出資贈與被告，兩造從未協議設定系爭抵押權與原告
    ，用以擔保借款等語置辯，請求駁回原告之訴，並陳明如受
    不利判決，願供擔保免為假執行。
  (三)按當事人主張有利於己之事實者，就其事實有舉證之責任，
    民事訴訟法第２７７條前段定有明文。又請求履行債務之訴
    ，除被告自認原告所主張債權發生原因之事實外，應先由原
    告就其主張此項事實，負舉證之責任，有最高法院４３年臺
    上字第三七七號判例意旨可參。原告主張被告積欠其借款１
    ２０萬元之事實，業據被告所否認，揆諸上開法條及最高法
    院判例意旨，應由被告就此利己事實，先負舉證之責任。經
    查，
    １原告主張匯款存入被告設在臺中市○○路郵局第0000
      000號帳戶內之下列款項：８８年１１月１８日２７萬
      元、同年１２月２０日１０萬元、９０年１０月２３日１
      ５萬元、９０年８月１４日３０萬元、８月２１日２萬元
      、９月１１日３８萬元、１０月９日６仟元、１０月１８
      日１０萬元，及簽發付款人彰化市第六信用合作社觀音分
      社，票號５２３９６８號，票面金額１０萬元與被告之事
      實，業據其提  出臺中市第六信用合作社水湳分社第１１
      ４６８１─６號存款存摺、彰化市第六信用合作社帳卡檔
      資料列印、存款單等件為證，核與中華郵政股份有限公司
      臺中郵局９４年１０月２５日中管字第０９４２１０２９
      １７號函所檢附之被告臺中市○○路郵局第000000
      0號帳戶存款明細相符。而被告主張兩造於８８年至９１
      年間同居之事實，已據其提出新竹市東寧宮進香團房間分
      配表一份為證，並為被告所不爭執，是原告於兩造同居期
      間，固有交付被告上開金錢與支票之事實，惟交付金錢及
      支票之原因甚多，或為贈與、或為安家、甚至確保兩造間
      已存在之同居關係，非僅囿於金錢借貸一端而已，自難以
      上開證據，認定被告有向原告借款之事實。
    ２原告自認有簽發付款人彰化市第六信用合作社觀音分社，
      票號５２３９６８號，票面金額１０萬元與被告之事實。
      而依被告所提出不動產買賣契約所載：附表所示建物及其
      坐落基地，係原告自任介紹人，由被告出名以總價總價９
      ０萬元向訴外人童雪蘭購買，頭期款壹拾萬元以彰化市第
      六信用合作社觀音分社支票一張，票號５２３９６８號支
      付，此情復為原告所不爭執。是設若原告主張於８８年１
      １月１８日、同年１２月２０日分別借款２７萬、１０萬
      元，合計３７萬元與被告屬實，衡諸常情，原告當於知悉
      被告有資力購買不動產之同時，對被告催討債務，豈有自
      任介紹人，並簽發支票支付頭期款，坐任被告以９０萬元
      之價金，向訴外人童雪蘭購買附表所示建物及其坐落基地
      ，並於日後９０年８月１４日、８月２１日、９月１１日
      、１０月９日、１０月１８日又分別再貸與被告３０萬元
      、２萬元、３８萬元、６仟元、１０萬元萬元之理；況原
      告既已知悉附表所示建物及其坐落基地，係以９０萬元價
      金購買，依一般交易習慣，抵押債權不可能高於９０萬元
      ，而依原告所提出之建築改良物抵押權設定契約書所載，
      系爭抵押權所擔保之債權限額卻高達１２０萬元，顯見附
      表所示不動產及其坐落基地雖登記為被告所有，原告卻保
      留對附表所示建物抵押權人之權利，避免被告將附表所示
      建物出賣與第三人，是原告主張兩造間有消費借貸關係，
      不足採信，應以被告抗辯為可採。
  (四)綜上所述，原告於兩造同居期間，固有交付被告金錢與支票
    之事實，惟交付之原因，並非借款。從而，原告本於消費借
    貸之法律關係，請求被告應給付原告１２０萬元，及自９３
    年１２月２３日起至清償日止，按年息５％計算之利息，即
    屬無據，其假執行之聲請，亦失所附麗，應併予駁回。
二、反訴部分：
  (一)反訴原告起訴主張：附表所示建物雖有系爭抵押權之設定，
    惟反訴原告自始自終未曾向反訴被告借貸任何款項，亦未曾
    向反訴被告取得任何借款金錢，是系爭抵押權所擔保之１２
    ０萬元債權並不存在，系爭抵押權之設定，使反訴原告受有
    權利不安之危險，爰請求判決如主文第３、４項所示。
  (二)反訴被告則以：其貸款與反訴原告，多係以現款或匯款存入
    反訴原告設在臺中市○○路郵局第0000000號帳戶。
    依上開帳戶交易明細所示：８８年１１月１８日２７萬元、
    同年１２月２０日１０萬元存款，係反訴被告自其所有設在
    臺中市第六信用合作社水湳分社第１１４６８１─６號於同
    日提領同額現款存入；９０年１０月２３日１５萬元存款，
    係反訴被告自其所有設在彰化市第六信用合作社第１５４２
    ３─２號於同日提領現款，跨行轉帳匯入；另９０年８月１
    ４日、８月２１日、９月１１日、１０月９日、１０月１８
    日反訴被告親自攜款前往反訴原告上開立帳郵局分別存入３
    ０萬元、２萬元、３８萬元、６仟元、１０萬元；又反訴原
    告於購買附表所示建物時，即向反訴被告借款１０萬元，並
    簽發付款人彰化市第六信用合作社觀音分社，票號５２３９
    ６８號，票面金額１０萬元與反訴原告，反訴被告借貸反訴
    原告有據部分，經統計為１４２６００元，尚有其他憑證因
    事隔日久尚未尋獲等語置辯，請求駁回反訴原告之訴。
  (三)按被告於言詞辯論終結前，得在本訴繫屬之法院，對於原告
    及就訴訟標的必須合一確定之人提起反訴。又反訴之標的，
    如專屬他法院管轄，或與本訴之標的及其防禦方法不相牽連
    者，不得提起；反訴，非與本訴得行同種之訴訟程序者，不
    得提起。民事訴訟法第２５９條、第２６０條第１、２項分
    別定有明文。本件本訴原告基於消費借貸之法律關係，起訴
    請求本訴被告清償借款，被告即反訴原告於訴訟繫屬中，以
    消費借貸之法律關係不存在，而對原告即反訴被告提起反訴
    ，請求確認系爭抵押權所擔保之債權不存在及塗銷系爭抵押
    權，本訴與反訴所據之基礎事實同一，攻擊防禦方法亦相牽
    連，被告提起反訴，核與上開規定相符，應予准許，應先敘
    明。
  (四)又確認法律關係之訴，非原告有即受確認判決之法律上利益
    者，不得提起之，民事訴訟法第２４７條第１項定有明文。
    所謂即受確認判決之法律上利益，係指法律關係之存在與否
    不明確，致原告在私法上之地位有受侵害之危險，而此危險
    得以對於被告之確認判決除去之者而言，有最高法院５２年
    臺上字第１９２２號判例可參。反訴原告起訴主張其與反訴
    被告於系爭抵押權存續期間並未發生任何債權債務關係，故
    系爭抵押權已因期限屆滿而消滅，惟依其提出之建物登記謄
    本所示，系爭抵押權之登記仍然存在，倘反訴原告不就其主
    張系爭抵押權並無擔保之債務存在一事訴請確認，反訴被告
    即可能以系爭抵押權之權利人身份，聲請法院拍賣附表所示
    之建物，原告在私法上之地位自有受侵害之危險，揆之首開
    說明，原告提起本件確認之訴以排除此項危險，與上開法條
    之規定並無不符。
  (五)依反訴被告所提出之建築改良物抵押權設定契約書所載，系
    爭抵押權為最高限額抵押權，權利存續期限自９０年１０月
    １６日起至９１年１０月１６日止，申請登記以外之約定事
    項為：「借款時應開立本票或背書支票或簽收借款憑據為證
    以示借款」，即系爭抵押權所擔保之債權為消費借貸之法律
    關係。惟反訴被告於兩造同居期間，即系爭抵押權存續期限
    ，固有交付被告金錢與支票之事實，惟交付之原因，並非借
    款，已如前述，且反訴被告於本院９５年１月５日言詞辯論
    時復自承：「法官問：原告（即反訴被告）主張借款關係尚
    有何證據提出？）答：沒有，只有匯款的資料，並沒有借據
    」，是反訴被告既無法證明系爭抵押權存續期間有既存之消
    費借貸債權，則系爭抵押權即因存續期間屆滿而歸於消滅。
    從而，反訴原告提起本件訴訟，請求確認系爭抵押權所擔保
    之債權不存在，自屬有據，應予准許。
  (五)又依土地登記規則登記之土地權利，因權利之拋棄、混同、
    存續期間屆滿、債務清償、撤銷權之行使或法院之確定判決
    等，致權利消滅時，應申請塗銷登記，土地登記規則第１４
    ３條第１項定有明文，系爭抵押權既因存續期間屆滿而消滅
    ，反訴原告另訴請反訴被告塗銷系爭抵押權之設定登記，為
    有理由，亦應准許。
三、本件判決之基礎已臻明確，兩造其餘攻擊防禦方法及舉證，
    核與判決無影響，爰不另一一論述，併此敘明。
四、據上論結，本件原告之訴為無理由，被告之反訴為有理由，
    依民事訴訟法第７８條判決如主文。
中    華    民    國    95    年    9     月    5     日
                  民事第二庭    法  官  劉正中
正本係照原本作成。
如對本判決上訴，須於判決送達後20日內向本院提出上訴狀。
中    華    民    國    95    年    9     月    5     日
                                書記官  劉文永


司法院資訊處製作；財團法人民間司法改革基金會備份。
